臺灣臺南地方法院柳營簡易庭民事判決
110年度營簡字第514號
原      告  中國信託商業銀行股份有限公司


法定代理人  利明献  


訴訟代理人  張明賢  

被      告  吳志祥  
訴訟代理人  吳麗美  
上列當事人間分配表異議之訴事件，經本院於民國110年12月15
日言詞辯論終結，判決如下：
    主  文
本院一百一十年度司執字第一二三二五號清償債務強制執行事件
於民國一百一十年九月二十九日製作之分配表，表二所載分配次
序四參與分配執行費新臺幣貳仟肆佰元、次序五第一順位抵押權
新臺幣叁拾萬元，均應予剔除，不列入分配。
訴訟費用由被告負擔。
    事實及理由
一、按債權人或債務人對於分配表所載各債權人之債權或分配金
    額有不同意者，應於分配期日1日前，向執行法院提出書狀
    ，聲明異議；執行法院對於前條之異議認為正當，而到場之
    債務人及有利害關係之他債權人不為反對之陳述或同意者，
    應即更正分配表而為分配；異議未終結者，為異議之債權人
    或債務人，得向執行法院對為反對陳述之債權人或債務人提
    起分配表異議之訴；聲明異議人未於分配期日起10日內向執
    行法院為前2項起訴之證明者，視為撤回其異議之聲明。前
    項期間，於第40條之1有反對陳述之情形，自聲明異議人受
    通知之日起算。強制執行法第39條第1項、第40條第1項、第
    41條第1項前段、第3項前段、第4項分別定有明文。經查，
    本院受理110年度司執字第12325號清償債務強制執行事件（
    下稱系爭執行事件），於民國110年9月29日製作分配表（下
    稱系爭分配表），定於110年11月17日實行分配，原告收受
    系爭分配表及通知後，於分配期日前之110年10月13日具狀
    聲明異議，被告雖未於分配期日到場，惟已於110年10月19
    日具狀為反對之陳述，原告則於110年11月9日提起本件訴訟
    ，並於110年11月15日向本院民事執行處為起訴之證明，業
    經本院依職權調取系爭執行事件卷宗核閱無誤。從而，原告
    依強制執行法第41條之規定提起本件分配表異議之訴，程序
    自屬合法，合先敘明。
二、原告主張：緣原告向本院聲請就訴外人即陳明番所有坐落臺
    南市○○區○○段000000000000000地號土地（下稱系爭土地）
    ，權利範圍各為35分之4、105分之11、105分之11、35分之4
    （下稱系爭應有部分）為強制執行，由本院以系爭執行事件
    受理在案，業已拍定並就執行所得金額製作分配表，定於11
    0年11月17日為分配。系爭應有部分上設有於85年間經臺南
    市麻豆地政事務所以南麻字第6833號收件，於85年6月21日
    設定登記，被告為債權人，擔保債權總金額新臺幣（下同）
    300,000元之本金最高限額抵押權（下稱系爭抵押權），於
    系爭分配表表二優先受償，然抵押權之成立，以擔保債權之
    存在為前提，系爭抵押權之擔保債權不存在，系爭抵押權亦
    失所附麗，此均應由被告舉證證明之。被告固舉出其持有如
    附表編號1、2所示陳明番開立之本票及附表編號3所示以臺
    北市○○○○○○○○○○○○○○○○○○○○○○設○○○○○○○00○0○00○○○○里○○○○
    ○號碼第3號存證信函（下稱系爭存證信函）、88年4月20日
    同意書（下稱系爭同意書）等證。然系爭抵押權為最高限額
    抵押權，係在擔保存續期間內所發生之債權，系爭抵押權存
    續期間為「85年6月18日至85年9月18日」，自無從擔保被告
    辯稱86、88年間成立之借款債權。且縱認系爭抵押權之成立
    未違反從屬性，系爭抵押權之清償日期約定為85年9月18日
    ，被告另稱其曾同意陳明番延期清償，惟並未辦理清償日期
    之變更設定，概原告已否認系爭同意書之真正，則以系爭抵
    押權設定登記時之清償日期85年9月18日，迄今已逾25年，
    抵押權人於消滅時效完成後，5年內不實行系爭抵押權，系
    爭抵押權亦已消滅，被告自不得據此列入分配。為此，依強
    制執行法第41條規定，提起本件訴訟等語。並聲明：如主文
    第1項所示。
三、被告則以：陳明番前於85年至88年間陸續向被告借款，先於
    85年6月28日向被告借款250,000元，同時簽立如附表編號1
    所示之本票1紙交付被告，並同意於系爭應有部分設定系爭
    抵押權以作擔保；其後分別於86年5月17日、88年2月再向被
    告借款50,000元、33,000元，同時交付如附表編號2、3之票
    據，借款金額共計333,000元（下稱系爭借貸）。嗣被告曾
    於88年間寄發系爭存證信函向陳明番催討債務，惟於88年4
    月20日被告與陳明番協商還款事宜時，仍基於朋友情誼，不
    忍直接聲請拍賣抵押物，同意陳明番延緩清償期限至98年12
    月30日，並由陳明番親書系爭同意書為證。詎陳明番屆期並
    未依約清償，被告亦因無法取得聯繫而無從催討等語置辯。
    並聲明：原告之訴駁回。
四、得心證之理由：
  ㈠經查，原告前對陳明番所有之系爭應有部分聲請強制執行，
    由本院以系爭執行事件受理在案，業已拍定並就執行所得金
    額製作系爭分配表，因系爭應有部分上設有系爭抵押權，而
    被告雖未聲明參與分配，由本院依強制執行法第34條第3項
    規定依職權列入分配，故其中表二次序4、5分別為被告參與
    分配執行費及第1順位抵押權，分配金額分別為2,400元、30
    0,000元。嗣原告收受系爭分配表及通知後已具狀聲明異議
    ，於被告具狀為反對之陳述後提起本件訴訟等情，業有原告
    提出之系爭分配表、本院債權憑證暨繼續執行紀錄表影本各
    1份為證，及系爭土地第一類登記資料附卷可稽（見本院卷
    第19頁至第35頁、第99頁至第112頁），亦經本院依職權調
    取系爭執行事件卷宗核閱無誤。此部分之事實，堪為認定。
　㈡按當事人主張有利於己之事實者，就其事實有舉證之責任。
    民事訴訟法第277條前段定有明文。次按確認法律關係不成
    立之訴，原告如僅否認被告於訴訟前所主張法律關係成立原
    因之事實，以求法律關係不成立之確認，應由被告就法律關
    係成立原因之事實，負舉證之責（最高法院20年上字第709
    號判例參照）。另按強制執行法第41條所定分配表異議之訴
    ，其訴訟標的為對分配表之異議權。強制執行事件債權人以
    他債權人聲明參與分配之債權不存在為異議權之理由，其本
    質上即含有消極確認債權不存在訴訟之性質，須於確認該有
    爭議之債權不存在後，始得為剔除該債權於分配表外之形成
    判決，依舉證責任分配法則，自應先由主張該債權存在之被
    告負舉證之責（最高法院104年度台上字第610號判決意旨參
    照）。又稱消費借貸者，於當事人間必本於借貸之意思合致
    ，而有移轉金錢或其他代替物之所有權於他方之行為，始得
    當之。是以消費借貸，因交付金錢之原因多端，除有金錢之
    交付外，尚須本於借貸之意思而為交付，方克成立。倘當事
    人主張與他方有消費借貸關係存在者，自應就該借貸意思互
    相表示合致及借款業已交付之事實，均負舉證之責任，其僅
    證明有金錢之交付，未能證明借貸意思表示合致者，仍不能
    認為有該借貸關係存在；再抵押權為擔保物權，以擔保之債
    權存在為前提，倘擔保債權並未發生，抵押權即失所附麗，
    縱有抵押權登記，亦屬無效，抵押人得請求塗銷。而一般抵
    押權成立上之從屬性，僅關乎該抵押權之效力，且當事人為
    借款債務設定一般抵押時，先為設定登記，再交付金錢之情
    形，所在多有，自不得因已為設定登記，即反推已交付金錢
    或指已交付金錢為常態事實。故抵押人主張借款債權未發生
    ，而抵押權人予以否認者，依首開說明，仍應由抵押權人負
    舉證責任（最高法院98年度台上字第1045號、103年度台上
    字第393號判決意旨參照），不因抵押權人是否有提出抵押
    權設定契約書而有不同。現原告起訴否認系爭抵押權所擔保
    ，除被告抗辯之系爭借貸債權存在，縱然存在，亦已罹於時
    效，主張應將該債權剔除於分配表之外等語（見本院卷第15
    頁、第74頁），依前開說明，自應由被告就其所辯與陳明番
    間確有系爭借貸關係（包付借款之交付），及其等間或有約
    定延長清償期限之事實，負舉證責任，自不待言。
　㈢而查，被告辯稱伊與陳明番間有系爭借貸，無非係以其提出
    如附表所示之票據、系爭同意書、系爭存證信函等影本為證
    （見本院卷第49頁至第53頁、第81頁至第83頁）。然票據為
    無因證券，當事人授受票據之實質原因甚多，在客觀上之原
    因或為買賣，或為贈與，或為借用，或為確保當事人間已存
    在之法律關係，或為消滅既存之法律關係；在主觀上之原因
    （目的）或以清償為目的，或以融資為目的，或以贈與為目
    的，或以借予他人使用為目的，或以擔保自己或他人債務為
    目的，情狀千殊，不一而足，非僅囿於因收受借款而簽發一
    端，尚不能單憑票據之授受作為執票人與發票人間有消費借
    貸關係存在之證明（最高法院100年度台上字第1834號判決
    意旨參照），自不得僅憑被告辯稱其執有陳明番交付之票據
    ，即認兩造間有系爭借貸，及有借款交付之行為存在。況論
    系爭抵押權性質上為本金最高限額抵押權，而最高限額抵押
    契約定有存續期間者，其訂約之目的顯在擔保存續期間內所
    發生之債權；最高限額抵押權定有存續期間者，其抵押權設
    定契約書如未約定擔保既已發生之債權，則在抵押權存續期
    間內所發生之債權，始為抵押權效力所及（最高法院92年度
    台上字第2340號判決、90年度台抗字第302號裁定意旨參照
    ），換言之，系爭抵押權存續期間為「85年6月18日至85年9
    月18日」，是何以作為擔保被告辯稱86、88年間借款之擔保
    ，此部分與法律規定有不符，亦未見被告有合理之說明。此
    外，被告提出之系爭存證信函，僅為被告片面催討債務之觀
    念通知，並未詳細敘及債權數額、借款時間，及是否為系爭
    應有部分所擔保，自無從逕認與系爭抵押權擔保之債權有關
    。至被告提出之系爭同意書，依被告所述，係由被告訴訟代
    理人書寫、簽名，即其上「陳明番」部分之簽名，並非伊親
    自簽名，復為原告所否認（見本院卷第76頁），原告復無從
    覓得陳明番到庭以明其實，自不能作為陳明番曾對被告承認
    系爭借貸存在之證明。綜上卷內諸證，均無從證明被告曾有
    交付借款，或系爭借貸業已存在，以此前提有何緩期清償之
    事實，基於抵押權之從屬性，系爭抵押權即失所附麗而不存
    在。據此，被告辯稱伊與陳明番間有系爭借貸存在云云，以
    分配表異議之訴或抵押權擔保債權經否認者而言，殊難認被
    告有盡何舉證之責，原告主張系爭抵押權擔保債權不存在，
    應自系爭分配表剔除，當屬可採。
五、綜上所述，原告主張系爭執行事件中被告為抵押權人之系爭
    抵押權所擔保之債權不存在，應屬有據。原告請求將被告於
    系爭分配表表二分配次序4參與分配執行費2,400元、次序5
    第1順位抵押權300,000元之金額剔除，不得列入分配，均有
    理由，應予准許，爰判決如主文第1項所示。至被告於系爭
    分配表中受分配之金額經本院為前開剔除、不列入分配或更
    正分配之裁判後，其後續應如何分配及是否改分配予原告或
    其他債權人，乃屬執行法院之職權，應由系爭執行事件之承
    辦司法事務官另行處理，併此敘明。
六、本件事證已臻明確，兩造其餘攻擊防禦方法及舉證，核與判
    決結果均無影響，爰不另一一論述。
七、據上論結，本件原告之訴為有理由，依民事訴訟法第436條
    第2項、第78條，判決如主文。
中　　華　　民　　國　　111 　年　　1 　　月　　5 　　日
                  柳營簡易庭    法  官  徐安傑
以上正本係照原本作成。
如不服本判決，應於判決送達後20日內，向本院提出上訴狀並表
明上訴理由，如於本判決宣示後送達前提起上訴者，應於判決送
達後20日內補提上訴理由書（須附繕本）。 
中　　華　　民　　國　　111 　年　　1 　　月　　5 　　日
                                書記官  吳昕儒
附表：　　　　　　　　　　　　　　　　
編號 發票日 票面金額 （新臺幣） 到期日 票據號碼 1 85年6月28日 250,000元 85年7月28日 CHNO684366 2 86年5月17日 50,000元 86年7月28日 CHNO063949 3 88年3月15日 33,000元  ET0000000